【裁判字號】    97,訴,500
【裁判日期】    971212
【裁判案由】    損害賠償
【裁判全文】
臺灣新竹地方法院民事判決               97年度訴字第500號
原      告  上德股份有限公司
                        號2樓.
法定代理人  乙○○
訴訟代理人  周奇杉律師
被      告  典陞企業科技股份有限公司
法定代理人  甲○○
訴訟代理人  李旦律師
            江俊賢律師
上列當事人間損害賠償事件，本院於民國97年11月25日辯論終結
，判決如下：
    主      文
被告應給付原告美金伍萬肆仟零伍拾元，及自民國九十七年三月
十七日起至清償日止，按年息百分之五計算之利息。
原告其餘之訴駁回
訴訟費用由被告負擔二分之一，餘由原告負擔。
本判決第一項於原告以新臺幣陸拾萬貳仟元供擔保後得假執行；
但被告如於假執行程序實施前以新臺幣壹佰捌拾陸仟元為被告供
擔保後，得免為假執行。
原告其餘假執行之聲請駁回。
    事實及理由
一、原告主張：
(一)、緣原告前於民國97年3月14日向被告購買Brother（即兄弟牌
    ）LC41、LC47及LC900墨水匣1批，雙方約定總價為美金108,
    100元，定金美金54,050元，尾款美金54,050元於交貨時支
    付。詎原告依約於97年3月17日電匯定金美金54,050元予被
    告後，被告未遵期於97年3月31日交付貨物。經原告多次催
    告，被告仍未履行。原告乃委請律師於97年5月20日代為函
    知被告，函中除表示解除前開買賣契約之意思表示外，並請
    被告於文到7日內依民法第249條之規定，加倍返還原告所支
    付之定金及賠償原告所受之損害，被告於97年5月21日收受
    存證信函後仍未賠償。
(二)、按「定金，除當事人另有訂定外，適用左列之規定：．．．
    三、契約因可歸責於受定金當事人之事由，致不能履行時，
    該當事人應加倍返還其所受之定金。」「契約解除時，當事
    人雙方回復原狀之義務，除法律另有規定或契約另有訂定外
    ，依左列之規定：．．．二、受領之給付為金錢者，應附加
    自受領時起之利息償還之。」民法第249條第3款及第259條
    第2款分別定有明文。查被告未依約交付貨品，自係可歸責
    於被告之事由致不能履行，被告依法應負加倍返還定金及給
    付利息之責。
(三)、對被告抗辯之陳述：
(1)、被告謂其有會同原告之總經理張吉村至馬來西亞看貨，97年
    3月17日係由張吉村個人匯款，被告出售貨品予原告沒有任
    何利潤，及有將海運及空運之運費告知張吉村云云，主張本
    件買賣係張吉村個人與被告共同向馬來西亞紅影業務有限公
    司（下稱紅影公司）購買墨水匣之合買行為，無非係為脫免
    違約責任，不足採信：
、原告之總經理張吉村確曾受被告法定代理人之邀，共赴馬來
    西亞查看所欲購買之墨水匣，張吉村確認該批墨水匣後，詢
    問原告客戶是否有意購買，獲得客戶首肯後，即積極與被告
    聯繫，為求簡速，被告乃製作訂單並由張吉村代表原告簽回
    予被告，此由訂單之客戶名稱係原告即可證明本件買賣確係
    成立於兩造之間。而張吉村代表原告及吳瑞卿代表被告，在
    訂單中互相確認交易條件，於墨水匣到香港後再支付尾款，
    此與一般交易習慣，先付定金再支付尾款之情形相同，益可
    證明本件買賣確係原告向被告購買墨水匣。
、張吉村於97年3月17日匯款美金54,050元予被告，係因原告
    當日無美金現鈔，商由張吉村先代原告匯款，張吉村此舉非
    係與被告共同購買墨水匣。苟如被告所辯係張吉村個人與被
    告共同購買，則既係「合買」，何以原告於訂單上需再次確
    認於墨水匣運送到香港後，原告需支付尾款？是被告所辯與
    事實不符，且違背常理。
、被告於97年7月8日寄發郵局存證信函，辯稱本件係原告與被
    告共同向馬來西亞的紅影公司購買墨水匣，經原告委由律師
    發函駁斥後，竟又改稱本件為張吉村個人與被告合資，其辯
    詞反覆不一，無非係為脫免其應負之違約責任，自無足採。
、至於被告謂其會同原告總經理張吉村至馬來西亞看貨，及其
    出售貨品予原告沒有任何利潤云云，據以主張兩造間並無買
    賣關係。惟查，張吉村固有赴馬來西亞看貨物，然買賣雙方
    共同至貨源處看貨，於買方決定購買後，再向賣方下單，俟
    賣方取得貨品後出貨予買方，於交易實務上至為正常，並無
    任何不合理之處，而被告出售貨物予原告是否有利潤，原告
    無從知悉，亦與雙方間已成立之買賣關係無涉，否則只要賣
    方虧本售出，即可主張買賣關係不成立，焉有是理！
、另因原告向被告購買之訂單金額僅為貨物之價額，並不包括
    運費，故原告於訂單中追加要求被告速提出packing list與
    安排出貨日期，被告於97年3月17日傳真回覆「尋價中！」
    後，即於97年3月18日傳真海運與空運運費之報價單。則依
    上述過程可知，被告傳真原告報價單目的係為利原告決定出
    貨之方式及費用，並非如被告所稱係因合買方告知原告。
、又被告曾於97年3月19日再傳真一只空運費用之計算予原告
    ，並於其上註明「三角貿易僅開立收據」、「請問需要開上
    德（股）公司之抬頭嗎？」可以證明本件確係紅影公司出售
    予被告，被告再出售予原告之三角貿易，本件交易絕非被告
    所稱係被告與張吉村合買，至為明確。
(2)、吳瑞卿有權代表被告與原告訂約：
、本件買賣係張吉村代表原告及吳瑞卿代表被告，於97年3月1
    7日在訂單上相互確認交易條件達成交易後，原告方依該訂
    單於同日匯款54,050美金之定金予被告。而吳瑞卿為被告法
    定代理人之妻，擔任被告之監察人，此為被告所不否認，則
    吳瑞卿有權代表被告訂約，應無疑義。況且，原告於97年5
    月20日寄發存證信函，明確表示兩造間有簽訂上開訂單，被
    告於收受定金後未能遵期交貨，故依法解約並請求加倍返還
    定金及賠償等，被告雖於97年5月21日收受上開存證信函，
    惟直到原告以本院97年度裁全字第855號裁定聲請執行假扣
    押後，被告方於97年7月8日發函表示本件訂單係「典陞企業
    公司之人員未細究，即按其（張吉村）要求發出，該訂單之
    文字全係依其所述記載」，核被告於知悉原告假扣押後方主
    張吳瑞卿係無權代理，顯係臨訟矯飾之詞，應無足採。
、至於被告辯稱吳瑞卿雖為被告監察人及法定代理人之配偶，
    亦非有代理權云云，亦同屬卸責之詞，絕非可信。蓋倘吳瑞
    卿真係無權代理，則被告有何理由收受原告54,050美金之定
    金？被告於收受上開定金後，方主張吳瑞卿為無權代理，拒
    絕返還定金，豈非詐欺被告？又原告係依訂單匯出定金54,0
    50美金，如被告主張該訂單對其不生效力，自應立即返還原
    告定金，然被告一方面不願返還定金，一方面又主張該訂單
    對其無效，寧有是理！
、再者，兩造本件交易前，吳瑞卿亦有代表被告向原告提出報
    價，及代表被告向原告採購，並於兩造交易時代表被告簽章
    ，原告已經提出兩造於本次交易前之採購單、報價單及送貨
    單等為證。被告雖辯稱吳瑞卿係蓋印於「製單人」之欄位，
    及僅係於送貨單簽收，並無代表公司之意旨。惟查，依採購
    單、報價單及送貨單之內容可知，吳瑞卿製作採購單後即傳
    真予原告，其中採購單並經原告簽回，倘吳瑞卿無代表被告
    之意，何以於製單後直接傳真予客戶及廠商簽回確認？又依
    送貨單記載，該送貨單係原告送貨予被告，其上並註明「To
    ：典陞公司  吳小姐早！請確認sign並回傳」，而吳瑞卿於
    「客戶簽章」欄記載「少一片  供僅1469pcs典陞企業吳瑞
    卿」，則其係代理被告簽章，至為明確，被告辯稱吳瑞卿無
    代表被告之意旨，應屬無稽。
、退萬步言，縱認本件吳瑞卿代表被告簽約係無權代理，本件
    吳瑞卿代表被告與原告訂約亦應構成民法第169條規定之表
    現代理，被告依法仍應負責。
(四)、原告為此聲明：
(1)、被告應給付原告美金108,100元，及其中美金54,050元自97
    年3月17日起，其餘美金54,050元自起訴狀繕本送達翌日起
    ，均至清償日止，按年息百分之5計算之利息。
(2)、訴訟費用由被告負擔。
(3)、原告願供擔保請准宣告假執行。
二、被告抗辯：
(一)、97年農曆年前，被告經負責人甲○○之舊識洪瑞煌得知馬來
    西亞紅影公司有1批兄弟牌墨水匣欲出售，價錢可以商量，
    型號、數量分別為：LC41、1700組；LC47、1000組；LC900
    、2000組。由於被告與張吉村從事相關墨水匣的交易已3、4
    年，甲○○即將此項訊息轉告張吉村，張吉村聞訊表示願意
    以個人名義與被告合買此批貨品，並言明雙方各出1半貨款
    。同年3月5日溫嵩峨與張吉村共赴馬來西亞，翌日並由紅影
    公司李先生帶領2人到柔佛之倉庫查看貨品，故上開貨品係
    張吉村與被告各出資1半，共同合買。
(二)、同年3月14日張吉村致電被告，向被告財務人員吳瑞卿表示
    ，請被告向原告發送訂單，內容即為上開貨品，另註明「50
    %訂金；50%貨到香港付現」等語，當時吳瑞卿雖曾口頭詢問
    「如此之訂單是典陞要向上德買貨嗎？還是有其他用意？」
    ，張吉村表示「只是表示有此內容的交易而已」，由於雙方
    曾有多次交易，吳瑞卿不疑有他，遂按其要求發給，並且按
    一般正常交易，計算5%的稅額，因此總額為美金113,505元
    。張吉村隨即於當日以個人名義簽回，並未蓋原告印章或載
    明為原告簽署之旨，但塗銷總金額，並記載「再確認如下：
    」等文字，要求吳瑞卿簽章回傳，因溫嵩峨出國仍未連絡上
    ，吳瑞卿並非被告負責人，無法代表被告簽署，因此當時未
    蓋章回傳，直到本年3月17日張吉村以匯款在即，不簽回無
    法匯款，要求吳瑞卿立即簽回，吳瑞卿生怕影響情誼，才於
    97年3月17日應張吉村之要求蓋章回傳，並更正總金額為「U
    SD108,100」，從上述訂單之形式以觀，應為被告向原告採
    購，再確認之文字亦為張吉村個人片面書寫，吳瑞卿並非被
    告之負責人，無權代表被告訂約。因此，原告據上開訂單而
    主張：「原告前於97年3月14日向被告購買Brother LC41、L
    C47及LC900墨水匣乙批，雙方約定總價為美金108,100元，
    訂金美金54,050元，尾款美金54,050元於交貨時支付」云云
    ，與事實不符。至於卷附之匯出匯款申請書，申請人亦非原
    告，而係張吉村個人，原告據此而主張，兩造間存有上開貨
    品之買賣關係，恐難證明。
(三)、兩造間並無本件買賣關係，系爭之採購係被告與張吉村「合
    買」，理由如下：
(1)、按張吉村事前即已會同溫嵩峨共赴馬來西亞看貨，如非合買
    ，被告豈有帶客戶直接赴貨源看貨之理？因為如被告出貨予
    原告，日後縱有瑕疵等問題，亦由出賣人負責，何須至貨源
    看貨？此點即可看出原告主張不合理。
(2)、97年3月17日由張吉村個人所匯之款項為美金54,050元，為
    系爭採購總金額之半數。又從訂單之形式以觀，「客戶簽回
    」欄載明為張吉村，可見本件系爭之採購係被告與張吉村合
    買。至原告所提之傳真資料上記載「請問需開上德（股）公
    司之抬頭嗎？」字眼，更可表示真正之法律關係存於被告與
    張吉村間。
(3)、被告沒有任何利潤，反而要負擔運費、保險費、清關提領之
    費用。如由被告向他人購買後，再轉賣予原告，按之常理，
    被告勢必會再加一些利潤，除供承擔上述費用外，更須包含
    被告之合理利潤，以及日後瑕疵擔保的風險損失。如依原告
    之主張，則被告除須負擔運費，亦須負擔瑕疵擔保的風險，
    且毫無利潤，此豈合理。
(4)、由於係合買，因此在97年3月18日被告即將該系爭貨品，以
    海運或空運的預估運費分別告知張吉村，此有雷富通運股份
    有限公司海運及空運之預估報價單可稽，左上角除有「上德
    張總」之記載外，右下角尚有「不包含倉庫至張總指定倉庫
    之運費」等字眼，可見確曾將該報價傳與張吉村。
(四)、吳瑞卿並無代表被告與原告或張吉村訂約之權限，理由如下
    ：
(1)、查監察人係股份有限公司之法定、必備、常設之監督機關，
    職司公司業務執行之監督與公司會計審核，可知監察人係以
    監督公司之業務執行及審核公司會計為其主要權限。是吳瑞
    卿縱為被告之監察人，亦無權為被告簽署文件，原告所稱「
    吳瑞卿應有權代表被告與原告訂約」恐係無稽。又吳瑞卿雖
    為被告法定代理人之配偶，依民法第1003條第1項規定，夫
    妻於日常家務，互為代理人，系爭訂單並非日常家務，則配
    偶非當然有代理之權，此可參最高法院44年台上字第1026號
    判例可稽。
(2)、原告另以95年9月14日之採購單、報價單及96年1月31日送貨
    單主張「於本件兩造交易前，吳瑞卿亦有代表被告向原告提
    出報價，及代表被告向原告採購，並於兩造交易時代表被告
    簽章」云云，亦有誤會。查上開採購單及報價單雖有「吳瑞
    卿」之印文，但係蓋印於「製單人」之欄位，並無代表公司
    之意旨。此外，收貨單之簽收，只表示該公司何人收到貨，
    可做為日後之證明，並無為公司簽約之意思表示，現今社會
    經常有快遞或送貨前來公司，非可經認簽收送貨單即代表公
    司簽約，原告之主張恐與社會一般通念不符。又或吳瑞卿縱
    於送貨單之「客戶簽章」欄記載「少一片供僅1469pcs典陞
    企業吳瑞卿」等字眼，僅為事後收到貨品數量事實之通知，
    為貨到後之事實說明，並非為代表被告簽訂契約之意旨，原
    告據此辯稱「其係代理被告簽章」恐有誤解。
(五)、被告為此聲明：
(1)、原告之訴駁回。
(2)、訴訟費用由原告負擔。
(3)、如受不利之判決，願供擔保，請准宣告免假執行。
三、本院之判斷：
(一)、原告主張原告總經理張吉村前於97年3月17日，因與被告職
    員吳瑞卿談妥購買兄弟牌型號、數量分別為：LC41、1700組
    ；LC47、1000組；LC900、2000組之墨水匣，貨款總計美金1
    08,100元，張吉村依約於同日電匯定金54,050元美金予被告
    收受，尾款54,050元美金則於交貨時支付，惟被告未遵期於
    97年3月31交付該批貨物，張吉村所付定金亦未返還等情，
    業據提出被告訂單、匯出匯款申請書及雷富通運股份有限公
    司97年3月19日報價單各1份為證，且為被告所不爭執，堪信
    為真實。
(二)、本件原告主張上開墨水匣係兩造間之交易，被告則辯稱本件
    實係張吉村個人與被告合買墨水匣，兩造並無買賣關係存在
    。又不論本件交易當事人為何人，被告職員吳瑞卿亦無代表
    被告訂約之權限云云，故兩造爭執點厥為：本件墨水匣交易
    之當事人為何？如係兩造間之買賣，吳瑞卿有無代理被告訂
    約之權限？經查：
(1)、兩造應為本件交易之當事人：
、本件原告主張原告前於97年3月14日，由總經理張吉村與被
    告職員吳瑞卿接洽，約定由原告以總價美金108,100元，先
    行支付定金54,050元美金，尾款54,050元美金則於交貨時支
    付之付款方式，向被告購買上開型號、數量之墨水匣，張吉
    村為此於97年3月17日代原告匯款定金54,050元美金予被告
    收受等情，業據提出被告所不否認之被告訂單、匯出匯款申
    請書及雷富通運股份有限公司97年3月19日報價單各1份為證
    ，而上開訂單係由被告發出，訂單之客戶名稱為原告，訂單
    空白處分別由張吉村簽認及吳瑞卿蓋印，並記載：「TO：上
    德張總  FROM：典陞企業吳瑞卿」、「再確認如下：(一)100%
    原裝貨，如貨品有異則全數退貨，並退回50%訂金。(二)貨品
    運送注意：不得有碰撞損傷，所以請出口商特別注意包裝
    作業，防止碰撞。數量不得短缺。貨到香港前通知本人
    至香港會合驗貨。OK無誤後送到指定倉庫則完成交貨作業，
    再付尾款50%CASH。」等語，依上開訂單形式觀察，足見係
    張吉村代表原告，吳瑞卿則代表被告，於訂單中互相確認交
    易條件之事實，參酌被告亦自承上開訂單係吳瑞卿應張吉村
    請求，由被告向原告發送訂單之事實（見被告97年9月1日答
    辯 (一)狀第2頁至第3頁），堪認本件交易當事人確為兩造
    無誤。
、被告固主張上開墨水匣係張吉村與被告合買，原告並非當事
    人云云，惟未提出任何證據證明，且被告於97年7月8日寄發
    存證信函予原告時表明：「．．．雙方各出一半貨款，即各
    出資美金54,050元，共同向紅影業務有限公司採購該批墨水
    匣，嗣後上德公司亦依約匯交美金54,050元予典陞企業公司
    ，本公司亦將全部價款匯出。未料，嗣後紅影業務公司並未
    依約出貨。」等語，顯係主張兩造共同向紅影公司購買墨水
    匣。嗣於本院審理時改稱係張吉村個人與被告合買，所述前
    後不一，更難逕信被告於本院所述為真。至張吉村雖曾與溫
    嵩峨前往馬來西亞看貨，然張吉村為原告之總經理，代表原
    告考察貨物，本屬正常，尚難據為張吉村個人交易之證明。
    另因原告暫無美金，逕向總經理張吉村調借款項，由張吉村
    代匯交易定金一節，則為原告供明在卷，依原告所述，實與
    常情無違，亦不能僅因張吉村個人電匯定金之事實，認定墨
    水匣係張吉村與被告合買之情。況本件兩造確係交易當事人
    ，已如上述，是被告主張上開墨水匣係被告與張吉村個人合
    買云云，顯與事實不符，委無足採。
(2)、吳瑞卿應有代理被告訂約之權限：
    本件買賣係張吉村代表原告及吳瑞卿代表被告，於97年3月1
    7日在訂單上相互確認交易條件達成交易後，原告方依該訂
    單於同日匯款54,050元美金之定金予被告，已如前述。而上
    開交易條件確認後，原告於97年3月18日、3月19日，先後收
    受以「典陞企業吳瑞卿」或「典陞企業」名義傳真運費計價
    之相關資料，則有雷富通運股份有限公司運費報價單影本2
    份在卷可佐，堪認吳瑞卿代表被告與上開通運公司接洽後回
    報予原告之事實，如被告未曾授權吳瑞卿處理本件交易，吳
    瑞卿豈敢逕自與原告確認交易條件，且以兩造成交之基礎，
    與上開通運公司聯繫處理後續運送貨物之相關事宜。又原告
    曾於97年5月20日寄發存證信函，表明被告收受定金後未能
    遵期交貨，故依法解約並請求加倍返還定金之意思，被告雖
    於97年5月21日收受上開存證信函，惟直到97年7月8日始以
    存證信函表明墨水匣係兩造合買，上開訂單係被告人員依張
    吉村請求發出等語，有存證信函2份及郵件收件回執1份在卷
    可佐，然依被告上開存證信函內容，顯未就吳瑞卿代理被告
    之情有所爭執，而吳瑞卿有無代理被告之權限，係被告輕易
    可得確認之事，被告最遲於收受上開存證信函即得確認，理
    應據為重要之抗辯，然被告初始不予爭執，其後始採為抗辯
    之理由，實無足信。
(三)、綜上所述，被告上開所辯均無足信，原告主張上開墨水匣係
    兩造間之交易信而有徵，則原告以被告未遵期給付貨物，解
    除本件買賣契約，並依民法第259條第2款之規定，請求被告
    返還原告已給付之美金54,050元，及自97年3月17日受領上
    開定金起至清償日止，按法定年利率百分之5計算之利息，
    即無不合，應予准許。
(四)、末按債務人僅係不為給付，而非不能履行，不得依民法第24
    9條第3款請求加倍返還定金；民法第249條第3款規定之加倍
    返還定金，以契約因可歸責於受定金當事人之事由致不能履
    行為其前提，與民法第259條第2款規定之附加利息償還所受
    領之金額，須以解除契約為前提者不同，兩者不能同時併存
    。倘合法行使法定解除權，主張兩造間買賣契約已經解除，
    則除依民法第259條規定請求回復原狀，若有其他損害，並
    得依同法第260條規定請求損害賠償外，自難併依民法第249
    條第3款規定請求加倍返還定金，最高法院43年台上字第607
    號判例、91年度台上字第2027號裁判意旨可供參考。本件原
    告既因被告未遵期給付貨物而解除兩造買賣契約，應係被告
    不為給付，而非不能履行，依上開說明，原告自不得請求加
    倍返還定金，是原告另主張依民法第249條第3款之規定請求
    被告加倍返還定金美金54,050元，及自起訴狀繕本送達翌日
    起至清償日止，按法定年利率百分之5計算之利息，於法有
    違，應予駁回。
四、原告及被告分別陳明願供擔保，聲請宣告假執行及免假執行
    ，經核並無不合，爰分別酌定相當之擔保金額宣告之。至原
    告其餘假執行之聲請，因該部分訴之駁回而失所依據，應併
    予駁回。
五、本件事證已臻明確，兩造其餘攻擊防禦方法及所舉未經援用
    之證據，經本院斟酌後，認為均不足以影響本判決之結果，
    爰不一一論述，附此敘明。
六、據上論結，本件原告之訴為一部有理由，一部無理由，依民
    事訴訟法第79條、第390條第2項、第392條第2項，判決如主
    文。
中    華    民    國    97    年    12    月    12    日
                  民事第一庭   法  官  林昌義
以上正本係照原本做成。
如對本判決上訴，須於判決送達後20日內向本院提出上訴狀。
中    華    民    國    97    年    12    月    12    日
                               書記官  馮玉玲


司法院資訊處製作；財團法人民間司法改革基金會備份。
